ACORDAO-COMPLETO-2434348

ACÓRDÃO 12079/2020 ATA 38/2020 - PRIMEIRA CÂMARA

VISTOS, relatados e discutidos estes autos de tomada de contas especial instaurada pelo Ministério da Mulher, da Família e dos Direitos Humanos em razão da não comprovação da boa e regular aplicação dos recursos recebidos por meio do Convênio 743389/2010 (Siafi 743389) , que tinha por objeto o instrumento descrito como "Centro de Acolhimento às Mulheres Migrantes Vítimas de Violência",
ACORDAM os Ministros do Tribunal de Contas da União, reunidos em sessão da Primeira Câmara, ante as razões expostas pelo Relator, em:
9.1. considerar o Município de Pacaraima/RR e Altemir da Silva Campos revéis, para todos os efeitos, dando-se prosseguimento ao processo, nos termos do art. 12, § 3º, da Lei 8.443/1992;
9.2. fixar novo e improrrogável prazo de 15 (quinze) dias, a contar do recebimento da notificação, para que seja comprovado, perante este Tribunal, o recolhimento da quantia de R$ 96.773,40 (noventa e seis mil, setecentos e setenta e três reais e quarenta centavos) , na data de 30/09/2011, atualizada monetariamente, sem juros, calculado desde a data de ocorrência indicada até sua efetiva quitação, na forma da legislação vigente, ao Tesouro Nacional, com fundamento no art. 202, § 3º, do RITCU;
9.3. informar ao Município de Pacaraima/RR que a liquidação tempestiva do débito saneará o processo e permitirá que as contas da municipalidade sejam julgadas regulares com ressalva e lhe seja dada quitação, ao passo que a ausência dessa liquidação tempestiva acarretará o julgamento pela irregularidade das contas do ente federado, com imputação de débito, a ser atualizado monetariamente e acrescido de juros moratórios;
9.4. encaminhar cópia deste acórdão aos responsáveis.

Tomada de contas especial instaurada pelo Ministério da Mulher, da Família e dos Direitos Humanos em razão da não comprovação da boa e regular aplicação dos recursos recebidos por meio de convênio que tinha por objeto o instrumento descrito como Centro de Acolhimento às Mulheres Migrantes Vítimas de Violência.

Primeira Câmara

Município de Pacaraima/RR.

3. Responsáveis: Altemir da Silva Campos (XXX.931.802-XX); Município de Pacaraima/RR (01.612.675/0001-54).

13.1. Ministros presentes: Walton Alencar Rodrigues (Presidente), Benjamin Zymler, Bruno Dantas (Relator) e Vital do Rêgo.
13.2. Ministros-Substitutos presentes: Augusto Sherman Cavalcanti e Weder de Oliveira.

ACORDAO-COMPLETO-2473580

Acórdão 7404/2021 - Segunda Câmara

Segunda Câmara

BRUNO DANTAS

Por registrar as principais ocorrências dos autos até o momento, resumindo os fundamentos das peças acostadas, adoto como relatório, com os ajustes necessários, a instrução da secretaria responsável pela análise do processo (peça 87) , que contou com a anuência de seu corpo diretivo (peças 88 e 89) e do Ministério Público junto ao TCU (peça 90) :
"INTRODUÇÃO
1. Cuidam os autos de tomada de contas especial instaurada por Ministério da Mulher, da Família e dos Direitos Humanos, em desfavor do município de Pacaraima/RR e de Altemir da Silva Campos (XXX.931.802-XX) , em razão da não comprovação da regular aplicação dos recursos repassados pela União realizadas por meio do Convênio 743389/2010, registro Siafi 743389, (peça 13) firmado entre o Secretaria de Políticas Para as Mulheres e município de Pacaraima/ RR, e que tinha por objeto o instrumento descrito como 'Centro de Acolhimento às Mulheres Migrantes Vítimas de Violência'.
HISTÓRICO
2. Em 28/3/2016, com fundamento na IN/TCU 71/2012, alterada pela IN/TCU 76/2016 e DN/TCU 155/2016, a ordenadora de despesa do Ministério dos Direitos Humanos autorizou a instauração da tomada de contas especial (peça 58) . O processo foi registrado no sistema e-TCE com o número 2432/2018.
3. O Convênio 743389/2010, registro Siafi 743389, foi firmado no valor de R$ 229.515,20, sendo R$ 221.715,20 à conta da concedente e R$ 7.800,00 referentes à contrapartida do convenente. Teve vigência de 30/6/2010 a 10/6/2012, com prazo para apresentação da prestação de contas em 10/7/2012. Os repasses efetivos da União totalizaram R$ 221.715,20 (peça 14) .
4. A prestação de contas e complementações enviadas foram analisadas por meio dos documentos constantes nas peças 30 e 36.
5. O fundamento para a instauração da Tomada de Contas Especial, conforme consignado na matriz de responsabilização elaborada pelo tomador de contas, foi a constatação da seguinte irregularidade:
Impugnação das despesas, em decorrência da não consecução dos objetivos pactuados e não comprovação da boa e regular aplicação dos recursos, com dano ao erário no valor total de R$ 221.715,20.
6. Os responsáveis arrolados na fase interna foram devidamente comunicados e, diante da ausência de justificativas suficientes para elidir a irregularidade e da não devolução dos recursos, instaurou-se a tomada de contas especial.
7. No relatório (peça 62) , o tomador de contas concluiu que o prejuízo importaria no valor atualizado sem juros em 5/6/2020 de R$ 366.926,47, imputando-se a responsabilidade a Município de Pacaraima - RR, na condição de contratado e Altemir da Silva Campos, ex-Prefeito, no período de 1/1/2009 a 31/12/2012, na condição de gestor dos recursos.
8. Em 3/3/2020, a Controladoria-Geral da União emitiu o relatório de auditoria (peça 65) , em concordância com o relatório do tomador de contas. O certificado de auditoria e o parecer do dirigente do órgão de controle interno concluíram pela irregularidade das presentes contas (peças 66 e 67) .
9. Em 24/3/2020, a ministra responsável pela área atestou haver tomado conhecimento das conclusões contidas no relatório e certificado de auditoria, bem como do parecer conclusivo do dirigente do órgão de controle interno, manifestando-se pela irregularidade das contas, e determinou o encaminhamento do processo ao Tribunal de Contas da União (peça 68) .
ANÁLISE DOS PRESSUPOSTOS DE PROCEDIBILIDADE DA IN/TCU 71/2012
Apreciação do Prejuízo ao Contraditório e Ampla Defesa
10. Verifica-se que não houve o transcurso de mais de dez anos desde o fato gerador sem que tenha havido a notificação dos responsáveis pela autoridade administrativa federal competente (art. 6º, inciso II, c/c art. 19 da IN/TCU 71/2012, modificada pela IN/TCU 76/2016) , uma vez que o fato gerador da irregularidade sancionada ocorreu em 30/9/2011, e os responsáveis foram notificados sobre as irregularidades pela autoridade administrativa competente conforme abaixo:
10.1. Município de Pacaraima - RR, por meio do ofício acostado à peça 43, recebido em 9/10/2018, conforme AR (peça 44) .
10.2. Altemir da Silva Campos, por meio do edital acostado à peça 45, publicado em 8/11/2018.
Valor de Constituição da TCE.
11. Verifica-se, ainda, que o valor atualizado do débito apurado (sem juros) em 1/1/2017 é de R$ 328.647,08, portanto superior ao limite mínimo de R$ 100.000,00, na forma estabelecida conforme os arts. 6º, inciso I, e 19 da IN/TCU 71/2012, modificada pela IN/TCU 76/2016.
OUTROS PROCESSOS/DÉBITOS NOS SISTEMAS DO TCU COM OS MESMOS RESPONSÁVEIS
12. Informa-se que foi encontrado processo no Tribunal com os mesmos responsáveis:
	Responsável
	Processos

	Município de Pacaraima - RR
	Processo 019.168/2010-1 [CBEX, encerrado, 'Cobrança Executiva de Débito Originária do AC-2.401-16/2010-2C, referente ao TC Processo 006.120/2005-7']
Processo 012.395/2014-5 [TCE, encerrado, 'Tomada de Contas Especial 60414.000169/2014-33 instaurada por motivo de omissão no dever de prestar contas referente ao Convênio 043/PCN/2009 (Siafi 720337) , celebrado entre Município de Pacaraima/RR e Departamento do Programa Calha Norte ']
Processo 006.120/2005-7 [TCE, encerrado, 'Recursos Transferidos pela Suframa para a PM de Pacaraima/RR, para execução de 10 casas de farinha - Convênio 23/2000 ']
Processo 004.390/2013-0 [TCE, aberto, 'Tomada de Contas Especial 60540.000332/2011-70 referente ao Convênio 284/PCN/2007 (Siafi 602009) , celebrado entre MD/Departamento de Administração Interna e Município de Pacaraima/RR, em desfavor de Altemir da Silva Campos']

	Altemir da Silva Campos
	Processo 030.973/2015-5 [CBEX, encerrado, 'Cobrança Executiva de débito/multa originária do AC-3.689-25/2014-2C, referente ao TC Processo 034.195/2013-0']
Processo 008.002/2017-7 [CBEX, encerrado, 'Cobrança Executiva de débito/multa originária do AC-1123-2/2017-2C, referente ao TC Processo 012.395/2014-5']
Processo 029.014/2014-0 [TCE, encerrado, 'Tomada de Contas Especial 25000.130955/2012-63 instaurada por motivo de impugnação total de despesas do Convênio 2311/2014 (Siafi 502964) , celebrado entre o Fundo Nacional de Saúde - FNS e a Município de Pacaraima - RR']
Processo 012.395/2014-5 [TCE, encerrado, 'Tomada de Contas Especial 60414.000169/2014-33 instaurada por motivo de omissão no dever de prestar contas referente ao Convênio 043/PCN/2009 (Siafi 720337) , celebrado entre Município de Pacaraima/RR e Departamento do Programa Calha Norte ']
Processo 034.195/2013-0 [TCE, encerrado, 'Tomada de Contas Especial instaurada em razão do Convênio 181/PCN/2009, firmado entre a União, representada pelo Departamento de Administração Interna do Ministério da Defesa, e a Município de Pacaraima/RR']
Processo 029.107/2019-9 [TCE, aberto, 'Instaurado pelo Fundo Nacional de Desenvolvimento da Educação - FNDE/Ministério da Educação em razão da omissão no dever de prestar contas do Programa Nacional de Apoio ao Transporte do Escolar, no exercício de 2009 PNATE/2009) e do Programa Dinheiro Direto na Escola PDDE/2010, PDDE/ 2014 e PDDE/ 2015) repassados ao Município de Pacaraima/RR, (Processo 23034.016253/2018-41 (SEI) ) ']
Processo 020.802/2019-6 [TCE, aberto, 'TCE instaurada pelo Fundo Nacional de Desenvolvimento da Educação em razão de Omissão no dever de prestar contas, para atendimento ao Programa Nacional de Alimentação Escolar (PNAE) , exercício 2016, função EDUCACAO (nº da TCE no sistema: 2559/2018) ']
Processo 004.390/2013-0 [TCE, aberto, 'Tomada de Contas Especial 60540.000332/2011-70 referente ao Convênio 284/PCN/2007 (Siafi 602009) , celebrado entre MD/Departamento de Administração Interna e Município de Pacaraima/RR, em desfavor de Altemir da Silva Campos']

13. A tomada de contas especial está, assim, devidamente constituída e em condição de ser instruída.
EXAME TÉCNICO.
14. Da análise dos documentos presentes nos autos, verifica-se que município de Pacaraima - RR (01.612.675/0001-54) e Altemir da Silva Campos (XXX.931.802-XX) eram as pessoas responsáveis pela gestão e execução dos recursos federais recebidos por meio do Convênio 743389/2010, registro Siafi 743389, tendo o prazo final para apresentação da prestação de contas expirado em 10/7/2012.
15. Verifica-se que foi dada oportunidade de defesa aos agentes responsabilizados na fase interna, em obediência aos princípios constitucionais que asseguram o direito ao contraditório e à ampla defesa (art. 5º, inciso LV, da Constituição Federal) , conforme detalhado no item 'Análise dos Pressupostos de Procedibilidade da IN/TCU 71/2012', subitem '. Prejuízo ao Contraditório e Ampla Defesa'.
16. Entretanto, os responsáveis não apresentaram justificativas suficientes para elidir as irregularidades e não recolheram o montante devido aos cofres do Tesouro Nacional, razão pela qual suas responsabilidades devem ser mantidas.
16.1. Registre-se que as falhas mencionadas no item 5 supra serão analisadas da seguinte maneira:
	Quadro de conversão de irregularidades

	Irregularidade apontada pelo instaurador
	Irregularidade no presente processo

	Impugnação das despesas, em decorrência da não consecução dos objetivos pactuados e não comprovação da boa e regular aplicação dos recursos, com dano ao erário no valor total de R$ 221.715,20.
	ausência de funcionalidade do objeto do convênio descrito como 'Centro de Acolhimento às Mulheres Migrantes Vítimas de Violência' sem aproveitamento útil da parcela executada, por motivo de inexecução parcial.

16.2. Outrossim, considerando que o Tribunal de Contas da União não está adstrito à análise realizada pela entidade concedente na fase interna da TCE, deve-se relatar que a seguinte irregularidade, causadora de dano ao erário também será avaliada nos autos:
	Irregularidade no presente processo

	não devolução do saldo da conta específica do convênio descrito como 'Centro de Acolhimento às Mulheres Migrantes Vítimas de Violência', no caso de não utilização da totalidade dos recursos federais transferidos na execução do objeto pactuado.

17. Deve ser observado que Altemir da Silva Campos é responsável pela irregularidade 1, uma vez que geriu mal os recursos do convênio em questão.
18. Todavia, o gestor e o município de Pacaraima - RR, são solidários na irregularidade 2, uma vez que existia saldo financeiro residual na nova conta utilizada pelo Município para gerir os recursos repassados (peça 48, p. 13) .
19. Verifica-se que os recursos do convênio foram geridos em conta diversa da conta original onde foram captados os recursos do convênio. Houve transferência dos recursos da conta específica (Agência: 3027- Conta: 00017052 - 3 - peça 48, p. 8) para outra conta do município (Agência: 3408 - Conta: 00000005 - 7) , conforme e-mail informativo (peça 48, p. 14) . Além do fato de o extrato dessa outra conta, nos autos, só evidenciar a movimentação até a data de 30/9/2011 (peça 48, p. 13) ainda durante a gestão do responsável. Porém, não houve comprovação da devolução do saldo financeiro desses recursos nessa conta. Assim, não é possível saber o destino desses recursos, apenas evidenciar que a devolução não foi comprovada.
20. Na instrução de peça 71, concluiu-se pela citação dos responsáveis, nos seguintes moldes:
Débito relacionado ao responsável município de Pacaraima - RR (01.612.675/0001-54) , na condição de contratado, em solidariedade com Altemir da Silva Campos.
Irregularidade: não devolução do saldo da conta específica do convênio descrito como 'Centro de Acolhimento às Mulheres Migrantes Vítimas de Violência', no caso de não utilização da totalidade dos recursos federais transferidos na execução do objeto pactuado.
Evidências da irregularidade: documentos técnicos presentes nas peças 2, 13, 30, 36 e 48.
Normas infringidas: Art. 37, caput, c/c o art. 70, parágrafo único, da Constituição da República Federativa do Brasil; art. 93 do Decreto-lei 200/1967; art. 66 do Decreto 93.872/1986 e art. 57 da Portaria Interministerial MP/MF/CGU 127/2008 e Cláusula segunda, inciso II, alínea 'j', do Termo de Convênio 048/2010-SPM/PR.
Cofre credor: Tesouro Nacional.
Valor atualizado do débito (sem juros) em 5/6/2020: R$ 154.634,22
Débito relacionado somente ao responsável Altemir da Silva Campos (XXX.931.802-XX) , ex-Prefeito, no período de 1/1/2009 a 31/12/2012, na condição de gestor dos recursos.
Irregularidade: ausência de funcionalidade do objeto do convênio descrito como 'Centro de Acolhimento às Mulheres Migrantes Vítimas de Violência' sem aproveitamento útil da parcela executada, por motivo de inexecução parcial.
Evidências da irregularidade: documentos técnicos presentes nas peças 2, 13, 14, 22, 30 e 36.
Normas infringidas: Art. 37, caput, c/c o art. 70, parágrafo único, da Constituição da República Federativa do Brasil; art. 93, do Decreto-lei 200/1967; art. 66, do Decreto 93.872/1986; Art. 39, inciso III, da Portaria Interministerial 127/2008 e Cláusula segunda, inciso II, alíneas 'a', 'g' e 'j'.
Cofre credor: Tesouro Nacional.
Valor atualizado do débito (sem juros) em 5/6/2020: R$ 212.292,25
Conduta: na parcela D1 - deixar de tomar as providências necessárias à conclusão de obra ou dos serviços pactuados objeto do instrumento em questão, restando imprestável a parcela executada, seja por ter ficado a obra inacabada, seja porque os serviços executados não foram suficientes para obter o atingimento dos objetivos acordados.
Nexo de causalidade: A ausência das providências necessárias à conclusão de obra ou dos serviços pactuados objeto do instrumento em questão resultou na impossibilidade de aproveitamento da parcela executada, e, consequentemente, em prejuízo ao erário correspondente ao valor integral repassado.
Culpabilidade: não há excludentes de ilicitude, de culpabilidade e de punibilidade; é razoável supor que o responsável tinha consciência da ilicitude de sua conduta; era exigível conduta diversa da praticada, qual seja, tomar todas as providências necessárias à continuidade da execução do objeto do instrumento.
Débito relacionado ao responsável Altemir da Silva Campos (XXX.931.802-XX) , ex-Prefeito, no período de 1/1/2009 a 31/12/2012, na condição de gestor dos recursos, em solidariedade com Município de Pacaraima - RR.
Irregularidade: não devolução do saldo da conta específica do convênio descrito como 'Centro de Acolhimento às Mulheres Migrantes Vítimas de Violência.', no caso de não utilização da totalidade dos recursos federais transferidos na execução do objeto pactuado.
Evidências da irregularidade: documentos técnicos presentes nas peças 2, 13, 30, 36 e 48.
Normas infringidas: Art. 37, caput, c/c o art. 70, parágrafo único, da Constituição da República Federativa do Brasil; art. 93 do Decreto-lei 200/1967; art. 66 do Decreto 93.872/1986 e art. 57 da Portaria Interministerial MP/MF/CGU 127/2008 e Cláusula segunda, inciso II, alínea 'j', do Termo de Convênio 048/2010-SPM/PR.
Cofre credor: Tesouro Nacional.
Valor atualizado do débito (sem juros) em 5/6/2020: R$ 154.634,22
Conduta: deixar de devolver o saldo atualizado da conta específica do instrumento em questão, no caso de não utilização dos recursos federais transferidos na execução do ajuste.
Nexo de causalidade: A não devolução do saldo financeiro remanescente da conta específica do instrumento em questão caracteriza apropriação indevida de verbas federais transferidas, resultando em dano ao erário.
Culpabilidade: não há excludentes de ilicitude, de culpabilidade e de punibilidade; é razoável supor que o responsável tinha consciência da ilicitude de sua conduta; era exigível conduta diversa da praticada, qual seja, restituir saldos financeiros remanescentes na conta especifica do ajuste, com base no valor atualizado.
21. Em cumprimento ao pronunciamento da Unidade (peça 73) , promoveu-se a citação dos responsáveis, nos seguintes moldes:
a) Altemir da Silva Campos
	Comunicação: Ofício 28313/2020- Secomp-4 (peça 78) 
Data da Expedição: 24/6/2020
Data da Ciência: não houve (peça 80) 
Observação: Ofício enviado para o endereço do responsável, conforme pesquisa de endereço no sistema CPF da Receita Federal (peça 74) .
	
	Comunicação: Ofício 28314/2020- Secomp-4 (peça 77) 
Data da Expedição: 24/6/2020
Data da Ciência: não houve (peça 79) 
Observação: Ofício enviado para o endereço do responsável, conforme pesquisa de endereço no sistema Renach.
	
	Comunicação: Ofício 35241/2020- Secomp-4 (peça 83) 
Data da Expedição: 16/7/2020
Data da Ciência: 21/7/2020 (peça 84) 
Nome Recebedor: Altemir da Silva Campos
Observação: Ofício enviado para o endereço do responsável, conforme pesquisa de endereço no sistema do TSE.
Fim do prazo para a defesa: 5/8/2020
	
b) Município de Pacaraima-RR
	Comunicação: Ofício 28316/2020- Secomp-4 (peça 76) 
Data da Expedição: 24/6/2020
Data da Ciência: 30/6/2020 (peça 82) 
Nome Recebedor: Eliel Fonseca Barros
Observação: Ofício enviado para o endereço do responsável, conforme pesquisa de endereço no sistema CNPJ da Receita Federal (peça 75) .
Fim do prazo para a defesa: 15/7/2020
	
22. Conforme Despacho de Conclusão das Comunicações Processuais (peça 85) , as providências inerentes às comunicações processuais foram concluídas.
23. Transcorrido o prazo regimental, os responsáveis permaneceram silentes, devendo ser considerados revéis, nos termos do art. 12, §3º, da Lei 8.443/1992.
ANÁLISE DOS PRESSUPOSTOS DE PROCEDIBILIDADE DA IN/TCU 71/2012
Apreciação do Prejuízo ao Contraditório e Ampla Defesa
24. Verifica-se que não houve o transcurso de mais de dez anos desde o fato gerador sem que tenha havido a notificação dos responsáveis pela autoridade administrativa federal competente (art. 6º, inciso II, c/c art. 19 da IN/TCU 71/2012, modificada pela IN/TCU 76/2016) , uma vez que o fato gerador da irregularidade sancionada ocorreu em 30/9/2011, e os responsáveis foram notificados sobre as irregularidades pela autoridade administrativa competente conforme abaixo:
24.1. Município de Pacaraima - RR, por meio do ofício acostado à peça 43, recebido em 9/10/2018, conforme AR (peça 44) .
24.2. Altemir da Silva Campos, por meio do edital acostado à peça 45, publicado em 8/11/2018.
Valor de Constituição da TCE.
25. Verifica-se, ainda, que o valor atualizado do débito apurado (sem juros) em 1/1/2017 é de R$ 328.647,08, portanto superior ao limite mínimo de R$ 100.000,00, na forma estabelecida conforme os arts. 6º, inciso I, e 19 da IN/TCU 71/2012, modificada pela IN/TCU 76/2016.
OUTROS PROCESSOS/DÉBITOS NOS SISTEMAS DO TCU COM OS MESMOS RESPONSÁVEIS
26. Informa-se que foi encontrado processo no Tribunal com os mesmos responsáveis:
	Responsável
	Processos

	Município de Pacaraima - RR
	Processo 019.168/2010-1 [CBEX, encerrado, 'Cobrança Executiva de Débito Originária do AC-2.401-16/2010-2C, referente ao TC Processo 006.120/2005-7']
Processo 012.395/2014-5 [TCE, encerrado, 'Tomada de Contas Especial 60414.000169/2014-33 instaurada por motivo de omissão no dever de prestar contas referente ao Convênio 043/PCN/2009 (Siafi 720337) , celebrado entre município de Pacaraima/RR e Departamento do Programa Calha Norte ']
Processo 006.120/2005-7 [TCE, encerrado, 'Recursos Transferidos pela Suframa para a PM de Pacaraima/RR, para execução de 10 casas de farinha - Convênio 23/2000 ']
Processo 004.390/2013-0 [TCE, aberto, 'Tomada de Contas Especial 60540.000332/2011-70 referente ao Convênio 284/PCN/2007 (Siafi 602009) , celebrado entre MD/Departamento de Administração Interna e município de Pacaraima/RR, em desfavor de Altemir da Silva Campos']

	Altemir da Silva Campos
	Processo 030.973/2015-5 [CBEX, encerrado, 'Cobrança Executiva de débito/multa originária do AC-3.689-25/2014-2C, referente ao TC Processo 034.195/2013-0']
Processo 008.002/2017-7 [CBEX, encerrado, 'Cobrança Executiva de débito/multa originária do AC-1123-2/2017-2C, referente ao TC Processo 012.395/2014-5']
Processo 029.014/2014-0 [TCE, encerrado, 'Tomada de Contas Especial 25000.130955/2012-63 instaurada por motivo de impugnação total de despesas do Convênio 2311/2014 (Siafi 502964) , celebrado entre o Fundo Nacional de Saúde - FNS e o município de Pacaraima - RR']
Processo 012.395/2014-5 [TCE, encerrado, 'Tomada de Contas Especial 60414.000169/2014-33 instaurada por motivo de omissão no dever de prestar contas referente ao Convênio 043/PCN/2009 (Siafi 720337) , celebrado entre município de Pacaraima/RR e Departamento do Programa Calha Norte ']
Processo 034.195/2013-0 [TCE, encerrado, 'Tomada de Contas Especial instaurada em razão do Convênio 181/PCN/2009, firmado entre a União, representada pelo Departamento de Administração Interna do Ministério da Defesa, e a município de Pacaraima/RR']
Processo 029.107/2019-9 [TCE, aberto, 'Instaurado pelo Fundo Nacional de Desenvolvimento da Educação - FNDE/Ministério da Educação em razão da omissão no dever de prestar contas do Programa Nacional de Apoio ao Transporte do Escolar, no exercício de 2009 PNATE/2009) e do Programa Dinheiro Direto na Escola PDDE/2010, PDDE/ 2014 e PDDE/ 2015) repassados ao município de Pacaraima/RR, (Processo 23034.016253/2018-41 (SEI) ) ']
Processo 020.802/2019-6 [TCE, aberto, 'TCE instaurada pelo Fundo Nacional de Desenvolvimento da Educação em razão de Omissão no dever de prestar contas, para atendimento ao Programa Nacional de Alimentação Escolar (PNAE) , exercício 2016, função EDUCACAO (nº da TCE no sistema: 2559/2018) ']
Processo 004.390/2013-0 [TCE, aberto, 'Tomada de Contas Especial 60540.000332/2011-70 referente ao Convênio 284/PCN/2007 (Siafi 602009) , celebrado entre MD/Departamento de Administração Interna e município de Pacaraima/RR, em desfavor de Altemir da Silva Campos']

27. A tomada de contas especial está, assim, devidamente constituída e em condição de ser instruída.
EXAME TÉCNICO
Da validade das notificações:
28. Preliminarmente, cumpre tecer breves considerações sobre a forma como são realizadas as comunicações processuais no TCU. A esse respeito, destacam-se o art. 179, do Regimento Interno do TCU (Resolução 155, de 4/12/2002) e o art. 4º, inciso III, § 1º, da Resolução TCU 170, de 30 de junho de 2004, in verbis:
Art. 179. A citação, a audiência ou a notificação, bem como a comunicação de diligência, farse-ão:
I - mediante ciência da parte, efetivada por servidor designado, por meio eletrônico, fac-símile, telegrama ou qualquer outra forma, desde que fique confirmada inequivocamente a entrega da comunicação ao destinatário;
II - mediante carta registrada, com aviso de recebimento que comprove a entrega no endereço do destinatário;
III - por edital publicado no Diário Oficial da União, quando o seu destinatário não for localizado
 (...) 
Art. 3º As comunicações serão dirigidas ao responsável, ou ao interessado, ou ao dirigente de órgão ou entidade, ou ao representante legal ou ao procurador constituído nos autos, com poderes expressos no mandato para esse fim, por meio de:
I - correio eletrônico, fac-símile ou telegrama;
II - servidor designado;
III - carta registrada, com aviso de recebimento;
IV - edital publicado no Diário Oficial da União, quando o seu destinatário não for localizado, nas hipóteses em que seja necessário o exercício de defesa.
Art. 4º. Consideram-se entregues as comunicações:
I - efetivadas conforme disposto nos incisos I e II do artigo anterior, mediante confirmação da ciência do destinatário;
II - realizadas na forma prevista no inciso III do artigo anterior, com o retorno do aviso de recebimento, entregue comprovadamente no endereço do destinatário;
III - na data de publicação do edital no Diário Oficial da União, quando realizadas na forma prevista no inciso IV do artigo anterior.
§ 1º O endereço do destinatário deverá ser previamente confirmado mediante consulta aos sistemas disponíveis ao Tribunal ou a outros meios de informação, a qual deverá ser juntada ao respectivo processo.
 (...) 
29. Bem se vê, portanto, que a validade da citação via postal não depende de que o aviso de recebimento seja assinado pelo próprio destinatário da comunicação, o que dispensa, no caso em tela, a entrega do AR em 'mãos próprias'. A exigência da norma é no sentido de o Tribunal verificar se a correspondência foi entregue no endereço correto, residindo aqui a necessidade de certeza inequívoca.
30. Não é outra a orientação da jurisprudência do TCU, conforme se verifica dos julgados a seguir transcritos:
São válidas as comunicações processuais entregues, mediante carta registrada, no endereço correto do responsável, não havendo necessidade de que o recebimento seja feito por ele próprio (Acórdão 3648/2013-TCU-Segunda Câmara, Relator Ministro JOSÉ JORGE) ;
É prescindível a entrega pessoal das comunicações pelo TCU, razão pela qual não há necessidade de que o aviso de recebimento seja assinado pelo próprio destinatário. Entregandose a correspondência no endereço correto do destinatário, presume-se o recebimento da citação. (Acórdão 1019/2008-TCU-Plenário, Relator Ministro BENJAMIN ZYMLER) ;
As comunicações do TCU, inclusive as citações, deverão ser realizadas mediante Aviso de Recebimento - AR, via Empresa Brasileira de Correios e Telégrafos, bastando para sua validade que se demonstre que a correspondência foi entregue no endereço correto. (Acórdão 1526/2007-TCU-Plenário, Relator Ministro AROLDO CEDRAZ) .
31. A validade do critério de comunicação processual do TCU foi referendada pelo Supremo Tribunal Federal, nos termos do julgamento do MS-AgR 25.816/DF, por meio do qual se afirmou a desnecessidade da ciência pessoal do interessado, entendendo-se suficiente a comprovação da entrega do 'AR' no endereço do destinatário:
Ementa: agravo regimental. Mandado de segurança. Desnecessidade de intimação pessoal das decisões do tribunal de contas da união. art. 179 do regimento interno do TCU. Intimação do ato impugnado por carta registrada, iniciado o prazo do art. 18 da lei 1.533/51 da data constante do aviso de recebimento. Decadência reconhecida. Agravo improvido.
O envio de carta registrada com aviso de recebimento está expressamente enumerado entre os meios de comunicação de que dispõe o Tribunal de Contas da União para proceder às suas intimações.
O inciso II do art. 179 do Regimento Interno do TCU é claro ao exigir apenas a comprovação da entrega no endereço do destinatário, bastando o aviso de recebimento simples.
Da revelia dos responsáveis Altemir da Silva Campos
32. No caso vertente, a citação do responsável Altemir da Silva Campos se deu em endereço proveniente da base de sistemas corporativos do TSE. O responsável foi notificado por meio do Ofício 35241/2020- Secomp-4 (peça 83) , com ciência em 21/7/2020 (peça 84) , assinado pelo próprio responsável. A entrega do ofício citatório nesse endereço ficou comprovada.
33. Já a citação do município de Pacaraima-RR se deu em endereço proveniente da base de sistema CNPJ da Receita Federal. O Município foi notificado por meio do Ofício 28316/2020- Secomp-4 (peça 76) , com ciência em 30/6/2020 (peça 82) , assinado por Eliel Fonseca Barros. A entrega do ofício citatório nesse endereço ficou comprovada.
34. Nos processos do TCU, a revelia não leva à presunção de que seriam verdadeiras todas as imputações levantadas contra os responsáveis, diferentemente do que ocorre no processo civil, em que a revelia do réu opera a presunção da verdade dos fatos narrados pelo autor (Acórdão 1009/2018-TCU-Plenário, Relator: Bruno Dantas; 2369/2013-TCU-Plenário, Relator: Benjamin Zymler e 2449/2013-TCU-Plenário, Relator: Benjamin Zymler) .
35. Dessa forma, a avaliação da responsabilidade do agente não pode prescindir da prova existente no processo ou para ele carreada.
36. Ao não apresentar sua defesa, os responsáveis deixaram de produzir prova da regular aplicação dos recursos sob sua responsabilidade, em afronta às normas que impõem aos gestores públicos a obrigação legal de, sempre que demandados pelos órgãos de controle, apresentar os documentos que demonstrem a correta utilização das verbas públicas, a exemplo do contido no art. 93 do Decreto-Lei 200/1967: 'Quem quer que utilize dinheiros públicos terá de justificar seu bom e regular emprego na conformidade das leis, regulamentos e normas emanadas das autoridades administrativas competentes.'
37. Mesmo as alegações de defesa não sendo apresentadas, considerando o princípio da verdade real que rege esta Corte, procurou-se buscar, em manifestações dos responsáveis na fase interna desta Tomada de Contas Especial, se havia algum argumento que pudesse ser aproveitado a seu favor.
38. No entanto, os responsáveis não se manifestaram na fase interna, não havendo, assim, nenhum argumento que possa vir a ser analisado e posteriormente servir para afastar as irregularidades apontadas.
39. Em se tratando de processo em que as partes interessadas não se manifestaram acerca das irregularidades imputadas, não há elementos para que se possa efetivamente aferir e reconhecer a ocorrência de boa-fé na conduta dos responsáveis, poderia este Tribunal, desde logo, proferir o julgamento de mérito pela irregularidade das contas, conforme os termos dos §§ 2º e 6º do art. 202 do Regimento Interno do TCU. (Acórdão 2064/2011-TCU-Primeira Câmara (relator: Ubiratan Aguiar) , 6.182/2011-TCU-1ª Câmara (relator: Weber de Oliveira) , 4.072/2010-TCU-1ª Câmara (Relator: Valmir Campelo) , 1.189/2009-TCU-1ª Câmara (Relator: Marcos Bemquerer) , 731/2008-TCU-Plenário (Relator: Aroldo Cedraz) .
40. Dessa forma, o responsável Altemir da Silva Campos deve ser considerado revel, nos termos do art. 12, §3º, da Lei 8.443/1992, devendo as contas serem julgadas irregulares, condenando-o ao débito apurado.
Análise conclusiva
41. Contudo, em função da impossibilidade de se apurar a boa-fé de pessoa jurídica de direito público, e tendo em vista que parcela do débito imputado é solidário com o município, de acordo com a jurisprudência dessa Corte de Contas (Acórdão 7720/2019-TCU-Segunda Câmara - Rel. Augusto Nardes) , deve-se abrir novo e improrrogável prazo para que aquele ente recolha o débito apurado sem multa e juros, com fundamento no art. 12, §§ 1º e 2º, da Lei 8.443/1992 e arts. 202, §§ 2º, 3º e 4º do RI/TCU.
Prescrição da Pretensão Punitiva
42. Vale ressaltar que a pretensão punitiva do TCU, conforme Acórdão 1441/2016-TCU-Plenário, Relator: Benjamin Zymler, que uniformizou a jurisprudência acerca dessa questão, subordina-se ao prazo geral de prescrição indicado no art. 205 do Código Civil, que é de dez anos, contado da data de ocorrência da irregularidade sancionada, nos termos do art. 189 do Código Civil, sendo este prazo interrompido pelo ato que ordenar a citação, a audiência ou a oitiva dos responsáveis.
43. No caso em exame, não ocorreu a prescrição, uma vez que a irregularidade sancionada se deu em 30/9/2011 e o ato de ordenação da citação ocorreu em 9/6/2020 (peça 73) .
CONCLUSÃO
44. Em face da análise promovida na seção 'Exame Técnico', verifica-se que os responsáveis não lograram comprovar a boa e regular aplicação dos recursos.
45. O município de Pacaraima - RR e Altemir da Silva Campos, instados a se manifestarem, optaram pelo silêncio, configurando a revelia, nos termos do §3º, do art. 12, da Lei 8.443/1992.
46. Ademais, inexistem nos autos elementos que demonstrem a boa-fé do responsável Altemir da Silva Campos ou a ocorrência de outras excludentes de culpabilidade.
47. De outro modo, não cabe a análise de boa-fé do ente federado.
48. Verifica-se também que não houve a prescrição da pretensão punitiva, conforme análise já realizada.
49. Entretanto, tendo em vista que o débito imputado é solidário com o município, de acordo com a jurisprudência dessa Corte de Contas (Acórdão 7720/2019-TCU-Segunda Câmara - Rel. Augusto Nardes) , deve-se abrir novo e improrrogável prazo para que aquele ente recolha o débito apurado sem multa e juros, com fundamento no art. 12, §§ 1º e 2º, da Lei 8.443/1992 e arts. 202, §§ 2º, 3º e 4º do RI/TCU.
50. Por fim, como não houve elementos que pudessem modificar o entendimento acerca das irregularidades em apuração, mantém-se a matriz de responsabilização anexa.
PROPOSTA DE ENCAMINHAMENTO
51. Diante do exposto, submetem-se os autos à consideração superior, propondo:
a) considerar revéis os responsáveis município de Pacaraima - RR (01.612.675/0001-54) e Altemir da Silva Campos (XXX.931.802-XX) , para todos os efeitos, dando-se prosseguimento ao processo, com fulcro no art. 12, § 3º, da Lei 8.443/1992;
b) fixar novo e improrrogável prazo de quinze dias, com fundamento no art. 202, § 3º, do RITCU, a contar da notificação, para que o do município de Pacaraima - RR (01.612.675/0001-54) efetue e comprove, perante este Tribunal, o recolhimento das quantias a seguir indicadas aos cofres do Tesouro Nacional, atualizadas monetariamente a partir das respectivas datas até a data do efetivo recolhimento, na forma prevista na legislação em vigor;
Débito relacionado ao responsável município de Pacaraima - RR (01.612.675/0001-54) , na condição de contratado, em solidariedade com Altemir da Silva Campos:
	Data de ocorrência
	Valor histórico (R$) 

	30/9/2011
	96.773,40

 Valor atualizado do débito (sem juros) em 22/9/2020: R$ 155.379,37c) informar ao município de Pacaraima - RR (01.612.675/0001-54) que a liquidação tempestiva do débito saneará o processo e permitirá que as contas da municipalidade sejam julgadas regulares com ressalva e lhe seja dada quitação, ao passo que a ausência dessa liquidação tempestiva acarretará o julgamento pela irregularidade das contas do ente federado, com imputação de débito, a ser atualizado monetariamente e acrescido de juros moratórios"
	É o relatório.

não há

Procurador Júlio Marcelo de Oliveira.

TOMADA DE CONTAS ESPECIAL. CONVÊNIO. MINISTÉRIO DA MULHER, DA FAMÍLIA E DOS DIREITOS HUMANOS. CENTRO DE ACOLHIMENTO ÀS MULHERES MIGRANTES VÍTIMAS DE VIOLÊNCIA. NÃO COMPROVAÇÃO DA BOA E REGULAR APLICAÇÃO DOS RECURSOS. CITAÇÃO. REVELIA. FIXAÇÃO DE NOVO PRAZO PARA DEVOLUÇÃO DOS RECURSOS.

TOMADA DE CONTAS ESPECIAL (TCE)

Secretaria de Controle Externo de Tomada de Contas Especial (SecexTCE).

Trata-se de tomada de contas especial (TCE) instaurada pelo Ministério da Mulher, da Família e dos Direitos Humanos em desfavor do município de Pacaraima/RR e de Altemir da Silva Campos em razão da não comprovação da boa e regular aplicação dos recursos recebidos por meio do Convênio 743389/2010 (Siafi 743389) , que tinha por objeto o instrumento descrito como 'Centro de Acolhimento às Mulheres Migrantes Vítimas de Violência'
O convênio foi firmado no valor de R$ 229.515,20, sendo R$ 221.715,20 à conta do órgão concedente e R$ 7.800,00 referentes à contrapartida da entidade convenente. O ajuste teve vigência entre 30/06/2010 a 10/06/2012, com prazo para apresentação da prestação de contas em 10/07/2012. Os recursos federais foram liberados por meio das ordens bancárias 110B800068 e 110B800069.
Na fase interna da TCE, o órgão concedente concluiu pela impugnação total das despesas devido à não consecução dos objetivos pactuados e da não comprovação da boa e regular aplicação dos recursos, com dano ao erário no valor original de R$ 221.715,20. O Controle Interno anuiu a esse posicionamento.
No âmbito do TCU, os responsáveis foram regularmente citados. Entretanto, o prazo regimental transcorreu sem que fossem apresentadas alegações de defesa ou efetuado o recolhimento do débito. Dessa forma, devem ser considerados revéis, dando-se prosseguimento ao processo, conforme estabelece o art. 12, § 3º, da Lei 8.443/1992.
Corroboro as análises empreendidas pela unidade instrutora, as quais contaram com a anuência do Ministério Público junto ao TCU, razão pela qual incorporo os fundamentos apresentados às minhas razões de decidir.
Considerando que as informações presentes nos autos não permitem constatar a regular aplicação dos recursos repassados, e que, mesmo tendo sido dada oportunidade de defesa aos responsáveis, tanto perante o órgão concedente quanto no âmbito desta Corte de Contas, eles não se desincumbiram desse ônus, não há o que se aproveitar em seu favor.
No que diz respeito à prescrição do débito, sabe-se que há tempos este Tribunal, baseado em precedentes do STF e na interpretação do art. 37, § 5º, da Constituição Federal de 1988, tem adotado o entendimento, consolidado na súmula 282, de que "as ações de ressarcimento movidas pelo Estado contra os agentes causadores de danos ao erário são imprescritíveis".
Ocorre que, recentemente, o Supremo Tribunal Federal (STF) , ao julgar o Recurso Extraordinário 636.886/AL, fixou, com repercussão geral, o seguinte enunciado para o Tema 899: "É prescritível a pretensão de ressarcimento ao erário fundada em decisão de Tribunal de Contas". 
Pessoalmente, entendo que esse recente julgado do STF deve ensejar a revisão da jurisprudência deste Tribunal. No entanto, reconheço que, nos moldes em que foi fixada a tese da Suprema Corte, existem muitas dúvidas e lacunas a serem sanadas, que tornam extremamente difícil a sua imediata aplicação, de forma genérica e abrangente, aos processos que tramitam neste Tribunal.
Nesse sentido, sem me filiar à opinião a seguir consignada, destaco alguns trechos de julgados recentes dessa Corte, ambos da relatoria do Eminente Ministro Benjamin Zymler, que ilustram o cenário de controvérsias e incertezas que adveio com a nova decisão do STF: 
- Acórdão 5236/2020-TCU-Primeira Câmara, cujo posicionamento vem sendo seguido em outros julgados (Acórdão 6084/2020-TCU-Primeira Câmara, 6.712/2020, 6.707/2020 e 6.589/2020, da Segunda Câmara, entre outros) :
" (...) Não desconheço que recentemente o Supremo Tribunal Federal, no âmbito do RE 636886/AL, fixou o seguinte enunciado para o Tema 899: 'É prescritível a pretensão de ressarcimento ao erário fundada em decisão de Tribunal de Contas'. Não obstante essa respeitável decisão, ainda pairam diversas dúvidas sobre a matéria, (...) .
 (...) 
16.	Ainda que se interprete que a decisão do STF seja também aplicável à tramitação do processo de controle externo no âmbito do TCU, exsurgem outras diversas questões fundamentais para que esta Corte de Contas estabeleça novo tratamento acerca da prescrição do débito e da pretensão punitiva, em particular qual seria o dies a quo (data de ocorrência do fato irregular ou data do seu conhecimento pelo TCU) e as hipóteses de interrupção da prescrição.
17.	Diante de todas as dúvidas ainda existentes sobre a decisão do STF no âmbito do RE 636886, opto por aplicar ao caso em exame a jurisprudência do TCU então existente, que se fundamenta no art. 37, § 5º, da Constituição Federal, no que tange ao ressarcimento do prejuízo, e no art. 205 da Lei 10.406/2002 (Código Civil) , no que se refere à pretensão punitiva." (grifos acrescidos) 
- Acórdão 6652/2020-TCU-Primeira Câmara:
"16. Isso porque a matéria decidida no RE 636886 ainda não transitou em julgado, até porque ainda não houve sequer publicação do inteiro teor do decisum. Isso implica a possibilidade de serem manejados embargos de declaração, inclusive para a modulação dos efeitos da decisão.
17. A propósito do assunto, é preciso lembrar que o posicionamento até então vigente no STF era no sentido da imprescritibilidade das ações de ressarcimento ao erário, na linha do MS 26.210-9/DF. Dessa forma, a concessão de efeitos prospectivos ao RE 636886 é ainda matéria passível de discussão, nos termos do art. 927, § 3º, do Código de Processo Civil, in verbis:
§ 3º Na hipótese de alteração de jurisprudência dominante do Supremo Tribunal Federal e dos tribunais superiores ou daquela oriunda de julgamento de casos repetitivos, pode haver modulação dos efeitos da alteração no interesse social e no da segurança jurídica."
Daí se vê que a decisão proferida pelo STF no âmbito do RE 636.886/AL, a qual ainda é passível de modificação mediante Embargos de Declaração, além de não ter deixado claros os limites de sua incidência sobre os processos que já tramitavam nesta Corte de Contas, ainda poderá ser alterada ou ter seus efeitos modulados em sede recursal.
Até o momento o STF não se pronunciou, por exemplo, sobre qual seria o prazo prescricional para a atuação do TCU no que diz respeito à apuração de dano ao erário, bem como sobre como se daria o início da contagem e as interrupções desse prazo. Como inexiste lei específica que regulamente a matéria, sem a fixação desses parâmetros, não há como aplicar o novo entendimento do STF. 
Assim, por um lado, até que sobrevenham todos esses esclarecimentos e definições, embora desejável, não é possível a imediata aplicação da tese fixada pelo STF no âmbito do TCU e, por outro, não se pode deixar de dar encaminhamento aos incontáveis processos que tangenciam essa discussão neste Tribunal. 
Dessa forma, tenho me curvado à compreensão dos meus pares pela manutenção, por ora, do entendimento que há anos vem sendo adotado pelo TCU e pelo próprio STF, no sentido de considerar imprescritíveis as ações de ressarcimento ao erário. 
Não se trata, cabe registrar, de desrespeito ou ignorância ao entendimento firmado pela Suprema Corte, tampouco de se fixar qualquer jurisprudência sobre a sua abrangência neste momento. Apenas entendo que, considerando a indefinição e a possiblidade de modulação da decisão, não seria produtivo, e causaria enorme incerteza, se este Tribunal revisse sua atuação e logo depois a alterasse novamente.
Já quanto ao prazo da pretensão punitiva do Tribunal, nos termos do entendimento firmado no Acórdão 1441/2016-TCU-Plenário, e de acordo com a instrução precedente, não ocorreu a prescrição.
Por fim, diante da não apresentação de defesa e da ausência de indícios de que Altemir da Silva Campos tenha agido de maneira diligente ou adotado quaisquer medidas para resguardar o erário, reputo não ser possível reconhecer sua boa-fé, o que autoriza o imediato julgamento definitivo de mérito de suas contas, nos termos do art. 202, § 6º, do Regimento Interno do TCU. 
Por outro lado, não cabe a análise de boa-fé de ente federado, e parte do débito de que trata os autos é solidário entre a referida municipalidade e Altemir da Silva Campos.
Nesse cenário, em consonância com o Acórdão 7720/2019-TCU-Segunda Câmara, entendo que se deve abrir novo e improrrogável prazo de quinze dias para que o Município de Pacaraima/RR recolha o débito a ele atribuído, sem multa e juros, com fundamento no art. 12, §§ 1º e 2º, da Lei 8.443/1992 e arts. 202, §§ 2º, 3º e 4º do RI/TCU.
Ante o exposto, voto por que o Tribunal adote o Acórdão que ora submeto à deliberação deste Colegiado.
TCU, Sala das Sessões Ministro Luciano Brandão Alves de Souza, em 27 de outubro de 2020.
Ministro BRUNO DANTAS 
Relator